最　高　行　政　法　院　判　決　　　　　　　　　九十三年度判字第一三○七號
　　再 審原 告　翔洸電子股份有限公司
　　代　表　人　甲○○
　　送達代收人　乙○○
　　再 審被 告　財政部臺灣省北區國稅局
　　代　表　人　許虞哲
右當事人間因營利事業所得稅事件，再審原告不服本院中華民國九十二年五月一日九
十二年度判字第四八三號判決，提起再審之訴。本院判決如左：
    主  文
再審之訴駁回。
再審訴訟費用由再審原告負擔。
    理  由
壹、再審原告起訴意旨略謂：依所得稅法第八十三條第一項規定，其規範意旨主要彰
    顯課稅之正確性及公平性，並非就納稅義務人之單純未能提示帳簿憑證予處罰。
    然再審原告八十四年度營利事業所得稅結算申報，自行申報全年營業收入為新臺
    幣（下同）一○八、七一九、五六六元，全年課稅所得額卻高達一一、九五九、
    一五二元，應補繳營利事業所得稅二、九一六、五五五元，連同滯納金及利息，
    合計應繳三、四九九、四六五元，竟與原書面審核所得額三二九、五七六元差異
    龐鉅，則所謂同業利潤標準淨利率百分之十一，其估算來源顯有疑義，再審被告
    為核定時並未知會再審原告，徵詢再審原告意見，原判決未說明何以該據以計算
    淨利率百分比合理，未含處罰意味；以及臺北縣調查站查扣之物品，原判決謂其
    內容為手稿損益表一份，八十三年、八十四年度申報書影本及會計師查核報告書
    一份，並無其他相關憑證，然調查站交付再審原告之收據，僅約略記載公司名稱
    ，查扣年度及課稅資料一袋（箱），並未依刑事訴訟法第一百三十九條第一項規
    定作業，詳細記載其查扣物品之品名、數量，致時日久隔後，未知系爭八十四年
    度帳簿文據究係於臺北縣調查站查扣過程中或移交再審被告調查後遺失，況財政
    部（六六）臺財稅第三八○六三號函頒「營利事業所得稅結算申報書面審核案件
    抽查辦法」第五條規定及實務運作情形，稽徵機關對於會計師查核簽證案件進行
    抽查時，均直接向代理會計師調取帳簿文據，由會計師取交稽徵機關進行查核。
    再審原告於會計師辦理簽證後將帳簿憑證文據置於會計師處，以備日後再審被告
    不定時抽查時，取交再審被告進行查核，實難謂有何可歸責事由，詎原判決徒稱
    再審原告違反規定未將帳簿憑證留置於營業處所，致無法依限提示供核，且未能
    舉證滅失原因，卻未說明臺北縣調查站何以得違法作業，而不利益歸諸再審原告
    ，有判決理由不備之違法甚明。另賦稅之正確公平為其基本原則，所得稅法第八
    十三條第一項規定規範目的既屬相同，則應對一般情形直接適用，對於本案情形
    ，實應予權衡變通。原判決既認本案情形非屬完全不能控制風險之「不可抗力」
    情形，且因犯罪偵查遭查扣，亦不該當「有關機關因公調閱，以致滅失」概念，
    故無法依營利事業所得稅查核準則第十一條第二項前段規定以前三個年度經核定
    純益率之平均數核定所得額，然依營業稅法第三十五條第一項規定，再審被告實
    可輕易由財政部財稅資料中心獲取再審原告八十四年度各項相關憑證，並進行查
    核，而竟不為，詎原判決亦認再審原告於本案特殊情形要求稽徵機關即再審被告
    主動向有關單位調閱有關資料，於法無據，其亦無向財政部財稅資料中心函詢有
    關再審原告八十四年度申報之各進、銷項憑證必要，寧非與上述賦稅正確公平原
    則相牴觸？又原判決亦稱本案再審原告乃課稅處分，非意在處罰，然「同業利潤
    標準」，相較於「所得額標準」及「擴大書面審核適用純益率」二種作業方式，
    其純益率最高實寓懲罰意味，原判決既認再審被告所為純為課稅處分，復未願由
    再審被告調閱核實確認，寧以同業利潤核稅，以及任令再審被告抽查三個年度，
    自係理由矛盾至顯。綜上，原確定判決理由與主文顯有矛盾，當然違背法令，爰
    請判決廢棄原確定判決，撤銷原處分及訴願決定等語。
貳、再審被告答辯意旨略謂：查再審原告八十四年度營利事業所得稅結算申報案，申
    報全年所得額七九、一九二元，案經再審被告書面審查核定有案。嗣因本案屬「
    李文鑫集團涉嫌幫助逃漏稅查核專案」依據營利事業所得稅結算申報書面審核案
    件抽查辦法第四條規定抽查，因檢調單位所扣押帳簿不完全、不健全，於稅捐稽
    徵法第二十一條規定於核課期間內，通知再審原告於八十八年十二月三十一日提
    示帳簿、憑證及有關文據備查，取有再審原告之負責人簽收之雙掛號郵件送達回
    執附卷可稽，惟再審原告逾期未能提示相關帳簿文據供核，再審被告遂據財政部
    賦稅署八十七年七月二十三日臺稅一發第八七一九五六一九七號函決議，依所得
    稅法第八十三條規定，按同業利潤標準核定課稅所得額為一一、九九五、七九六
    元，揆諸前揭規定，並無不妥。本案有關再審原告八十四年度營利事業所得稅經
    法務部調查局臺北縣調查站檢送資料僅資料袋一袋，其證物編號：壹─八三八（
    八十四），袋內僅有手稿損益表乙份，八十三年、八十四年度申報書影本及會計
    師查核報告書乙冊，並無帳冊憑證，交再審被告審理，其相關資料未能正確計算
    其營利事業所得額，依會計師代理所得稅事務辦法第十四條第一項規定並非不能
    向再審原告調取帳簿文據供核，再審原告一再以應通知代理會計師調取帳簿文據
    查核為由，拒絕調查、提示文據及備詢，致再審被告無法依據相關帳證查核認剔
    ，遂按同業利潤標準核定其所得額，於法並無不合。又本案係由調查站查扣帳證
    移送再審被告辦理，而非由再審被告查扣故無須辦理啟封，再審原告主張帳簿憑
    證遭調查站查扣，因調查局於李文鑫集團倉庫搜索查扣而導致遺失云云，按行政
    法院三十六年度判字第十六號判例意旨，再審原告既未提示帳證以供查核，復未
    提出有關機關因公調閱或查扣帳簿憑證以致滅失之相關事證以實其說，空言主張
    ，核無足採。是再審原告未能提示完備之帳證以供查核，既非屬遭受不可抗力災
    害，亦非因有關機關因公調閱，以致滅失，自無營利事業所得稅查核準則第十一
    條第二、三項規定之適用。本案再審原告未盡保存帳證之責在先，又於再審被告
    調查時未能提示足以正確計算其所得額之相關帳簿憑證及會計紀錄，再審被告依
    所得稅法第八十三條規定，按同業利潤標準核定課稅所得額為一一、九九五、七
    九六元，並無違誤。再審原告既有設置、取得、保管、留置及提示帳簿文據供稽
    徵機關查核之義務未盡，要求再審被告向申報營業稅之稅捐稽徵處調閱再審原告
    每二個月申報之營業稅資料核定稅賦乙節，於法無據。本件結果核無前揭行政訴
    訟法第二百七十三條第一項第二款再審之訴事由云云。
參、本院原確定判決（即本院九十二年度判字第四八三號判決）以：按「稽徵機關進
    行調查或復查時，納稅義務人應提示有關各種證明所得額之帳簿、文據；其未提
    示者，稽徵機關得依查得之資料或同業利潤標準，核定其所得額。」、「本法第
    八十三條所稱之帳簿文據，其關係所得額之一部或關係課稅年度中某一期間之所
    得額，而納稅義務人未能提示者，稽徵機關得就該部分依查得資料或同業利潤標
    準核定其所得額。」、「營利事業之帳簿憑證，除為緊急避免不可抗力災害損失
    或有關機關因公調閱，或送交稅務代理人查核簽證外，應留置於營業場所。其因
    攜離營業場所，以致滅失者，該期間所得額，稽徵機關應依所得稅法第八十三條
    及同法施行細則第八十一條規定，就查得資料或同業利潤標準予以核定。」所得
    稅法第八十三條第一項及同法施行細則第八十一條及營利事業所得稅查核準則第
    十一條第四項前段分別定有明文。另營利事業所得稅查核準則第十一條第一項規
    定係指帳簿滅失，原始憑證仍存在之情形。如係原始憑證滅失，則依同條第二項
    規定「營利事業當年度關係所得額之全部或一部之原始憑證，因遭受不可抗力災
    害或有關機關因公調閱，以致滅失者，稽徵機關得依該事業以前三個年度經稽徵
    機關核定純益率之平均數核定之。其屬新開業或由小規模營利事業改為使用統一
    發票商號者，得依上年度查帳核定當地同業之平均純益率核定之。又災害損失部
    分，如經查明屬實，可依本準則第一百零二條規定予以核實減除。」又所得稅法
    施行細則第十條之一第一項明示行為時所得稅法第十七條第一項第二款第二目及
    第三十五條所稱不可抗力之災害，係指地震、風災、水災、旱災、蟲災、水災及
    戰禍等。而查原審判決（即臺北高等行政法院九十年度訴字第二六一一號判決，
    下同）已就本件爭點即再審原告主張其帳簿憑證因李文鑫犯罪集團受偵訊而無法
    提示，實為不可抗力；調查站制作之違章證物封條，僅約略記載公司名稱、查扣
    年度及資料一袋，而未詳記該等扣押物內容為由，認顯有合理之確信可認系爭帳
    簿文據係於調查站查扣過程當中，或移交再審被告調查後逸失；應適用營利事業
    所得稅查核準則第十一條第二項「有關機關因公調閱，以致滅失」之規定，以再
    審原告前三個年度經再審被告核定純益率之平均數核定再審原告八十四年度所得
    額；及泛稱原處分違反法律程序正當原則、依法行政原則、信賴保護原則、對再
    審原告有利及不利應一律注意原則暨社會經驗法則各節，為不可採等情。明確詳
    述其得心證之理由。並與前開所得稅法、所得稅法施行細則、營利事業所得稅查
    核準則等法令規定要無不合，尚無判決不適用法規或適用不當之違法；亦難謂有
    判決不備理由或理由矛盾之違法，縱原審判決雖有未於判決中加以論斷者，惟尚
    不影響於判決之結果，與所謂判決不備理由之違法情形不相當。至於再審原告其
    餘訴稱各節，乃再審原告以其對法律上見解之歧異，就原審取捨證據、認定事實
    之職權行使，指摘其為不當，均無可採，乃判決駁回再審原告在前訴訟程序之上
    訴。
肆、經查，按行政訴訟法第二百七十三條第一項第二款規定：「判決理由與主文顯有
    矛盾者」係指判決理由之說明顯然無法經由推理導出判決主文內容之矛盾情形言
    。本院原確定判決以原審判決認再審原告在原審前訴訟程序之主張如何不足採，
    以及原處分認事適用法律，並無違誤均詳為論斷，並無適用法規顯有錯誤或判決
    理由不備或判決理由矛盾之情形等為判決理由，而認抗告人在前訴訟程序之上訴
    為無理由，推理導出判決主文內容為「上訴駁回。上訴審訴訟費用由上訴人負擔
    。」，判決理由與主文之內容並無適得其反情形，是本院原確定判決核無判決理
    由與主文顯有矛盾之情形。從而再審原告起訴主張原判決有行政訴訟法第二百七
    十三條第一項第二款之再審事由提起本件再審之訴，揆諸首揭說明，殊難認有再
    審理由，應予駁回。
據上論結，本件再審之訴為無理由，爰依行政訴訟法第二百七十八條第二項、第九十
八條第三項前段，判決如主文。
中　　華　　民　　國　　九十三　　　年　　　十　　　　月　　 十四 　　　日
                    最 高 行 政 法 院  第 二 庭
                                審 判 長 法  官　　　葉　振　權
                                         法  官      林　清　祥
                                         法  官　　　姜  仁  脩
                                         法  官　　　劉　鑫　楨
                                         法  官　　　吳　明　鴻
右  正  本  證  明  與  原  本  無  異
　　　　　　　　　　　　　　　　　　　　 法院書記官　陳  盛  信
中　　華　　民　　國　　九十三　　　年　　　十　　　　月　　　十四　　　日
